【裁判字號】    95,簡上,9
【裁判日期】    950503
【裁判案由】    遷讓房屋
【裁判全文】
臺灣屏東地方法院民事判決               95年度簡上字第9號
上  訴  人  乙○○
訴訟代理人  沈志祥律師
被 上 訴人  甲○○
訴訟代理人  曾慶雲律師
上列當事人間請求遷讓房屋事件，上訴人對於中華民國94年11月
24日本院潮州簡易庭94年度潮簡字第14號第一審判決提起上訴，
本院於95年4 月26日言詞辯論終結，判決如下：
    主      文
上訴駁回。
第二審訴訟費用由上訴人負擔。
    事實及理由
一、被上訴人主張：坐落屏東縣潮州鎮○○○段265-35地號土地
    及其地上2418建號建物（門牌號碼同鎮○○路114 號，即如
    附圖所示A 部分及B 部分磚造蓋瓦平房，以下簡稱系爭房屋
    ），原係訴外人江西河所有，於本院92年度執字第13470 號
    民事執行事件拍賣，由訴外人林美芳、張淑慧得標拍定，再
    由伊向林美芳、張淑慧購買，於民國93年12月1 日辦畢所有
    權移轉登記。又上訴人於92年1 月23日與江西河就系爭房屋
    所訂租期自92年1 月23日起至102 年1 月23日止並經公證之
    租賃契約，乃其雙方通謀虛偽意思表示所為，應為無效，事
    實上上訴人係於75年間向江西河承租系爭房屋，未定期限，
    而系爭房坐落之基地其拍定價額高達新台幣（下同）1,106
    萬6,000 元，系爭房屋拍定之價額則僅為25萬6,000 元，與
    土地利用價值顯不相當，伊自得依土地法第100 條第1 款之
    規定，請求收回重新建築以供自住。其次，縱認上訴人與江
    西河於92年1 月23日就系爭房屋所訂定期租約為有效，其未
    依約經江西河書面同意，即擅於93年1 月間將系爭房屋如附
    圖所示A 部分轉租於丙○○，則伊亦得終止租約，依民法第
    455 條之規定，請求上訴人返還系爭房屋等情，並聲明：上
    訴人應自系爭房屋遷出，並將系爭房屋交還被上訴人。原審
    為被上訴勝訴之判決，上訴人聲明不服提起上訴（另原審判
    命丙○○遷出系爭房屋如附圖所示A 部分並交還被上訴人部
    分，未據丙○○上訴，已告確定），被上訴人於本院聲明：
    上訴駁回。
二、上訴人則以：伊固於75年間向江西河承租系爭房屋，未定期
    限，惟江西河於92年1 月間因急需資金，商請伊先支付5 年
    租金，為確保伊之權利，雙方遂重訂租期自92年1 月23日起
    至102 年1 月23日止之租約，並予以公證，其間並無通謀而
    為虛偽意思表示之情事，自難謂為無效，且土地法第100 條
    之規定於定期租賃契約並無適用之餘地，則被上訴人主張收
    回重新建築，並依該條第1 款之規定請求收回系爭房屋，即
    屬無據。又本件被上訴人遲至假執行終結後始於第二審以上
    開事由對伊為終止租約之意思表示，依民事訴訟法第436 條
    之1 第3 項準用同法第447 條不得提出新攻擊防禦方法之規
    定，其依土地法第100 條第1 款之規定，請求收回系爭房屋
    ，尤屬無據。其次，伊僅係將系爭房屋如附圖所示A 部分門
    前之「亭仔腳」部分出租於丙○○，尚非將系爭房屋之全部
    或一部轉租，且江西河於92年1 月30日即已出具同意書，同
    意伊轉租系爭房屋之一部，被上訴人以伊違法轉租為由而終
    止租約，並請求返還系爭房屋，亦難謂有理由等語，資為抗
    辯，並於本院聲明：(一)原判決關於上訴人敗訴部分廢棄。(二)
    上開廢棄部分，被上訴人在第一審之訴駁回。
三、經查：坐落屏東縣潮州鎮○○○段265-35地號土地及其地上
    之系爭房屋，原屬江西河所有，經華南商業銀行於92年3 月
    20日聲請本院以92年度執全字第336 號假扣押查封，並經第
    一商業銀行潮州分行於92年3 月28日聲請本院以92年度執全
    字第363 號併案假扣押，嗣於本院92年度執字第13470 號台
    灣銀行與江西河間請求清償債務民事執行事件經調卷拍賣，
    於93年10月27日由林美芳、張淑慧得標拍定（土地價額1,10
    6 萬6,000 元，房屋價額25萬6,000 元，合計1,132 萬2,00
    0 元），並於93年10月28日發給不動產權利移轉證書，再由
    被上訴人向林美芳、張淑慧購買，已於93年12月1 日辦畢所
    有權移轉登記。又本件被上訴人於原審起訴請求上訴人遷讓
    系爭房屋，並請求丙○○遷讓系爭房屋如附圖所示A 部分，
    經原審判決被上訴人勝訴並依職權宣告假執行後，被上訴人
    依假執行判決聲請本院以94年執字第19956 號強制執行，已
    於95年2 月9 日執行完畢各事實，為兩造所不爭執，並有土
    地登記謄本、建物登記謄本及不動產權利移轉證書等件在卷
    可稽，復經調取本院92年度執全字第336 號、第363 號及92
    年度執字第13470 號執行事件卷宗核閱無訛，堪信為實在。
四、本件兩造之爭點為：1.上訴人於92年1 月23日與江西河所訂
    經公證之定期租約是否通謀虛偽意思表示所為而屬無效？2.
    被上訴人依土地法第100 條第1 款之規定請求收回系爭房屋
    重新建築，是否於法有據？3.上訴人出租系租房屋予丙○○
    之範圍為何？是否構成全部或一部轉租？有無經過江西河以
    口頭或書面同意？4.上訴人轉租系爭房屋之全部或一部，是
    否須經江西河以書面同意始得為之？倘未經江西河以書面同
    意，是否即屬違法轉租而得由被上訴人終止租約？茲分別論
    述於下：
  (一)按表意人與相對人通謀而為虛偽意思表示者，其意思表示無
    效，民法第87條第1 項前段定有明文。又主張對造通謀虛偽
    意思表示者，就其主張有利於己之事實，固負有舉證之責任
    ，惟其如已就利己之事實為相當之證明，應認已盡舉證責任
    ，換言之，祇須有證據上之優勢，即可解除其舉證責任，此
    與刑事案件須證明被告犯罪至無合理之懷疑者，異其旨趣。
    且通謀虛偽多係隱藏於行為人之心中，主張通謀虛偽者，恆
    須摘發並舉證存在於嚴重閉鎖於他方陣營內之事實，而此實
    難以為直接之證明，故應認其在經驗法則下為高度之蓋然性
    舉證即為已足，至法院則應就訴訟資料綜合表意人外在行為
    態樣及其他客觀事實，藉以判斷行為人互為意思表示本身是
    否虛偽不實。經查：1.江西河負欠華南商業銀行連帶保證債
    務1,000 萬元，於92年1 月15日到期，但自91年12月15日起
    即未依約繳息，又負欠第一商業銀行潮州分行連帶保證債務
    750 萬元，自91年10月25日起未依約繳息，另負欠台灣銀行
    連帶保證債務500 萬元，自91年9 月16日起未依約繳息，上
    開銀行於92年2 、3 月間紛紛聲請假扣押裁定及執行，系爭
    房屋及其坐落之基地則經華南商業銀行於92年3 月20日聲請
    本院以92年度執全字第339 號為假扣押執行予以查封之事實
    ，經調閱本院92年度執全字第262 、336 、363 號假扣押執
    行卷宗查明屬實。依此，上訴人與江西河於上開債權銀行即
    將採取保全行為之前，搶先於92年1 月23日就系爭房屋訂立
    為期長達10年之租約並予以公證，其真實性已令人置疑。2.
    上訴人於75年間向江西河承租系爭房屋，未定期限，迨84年
    9 月30日江西河始以系爭房屋及其基地為台灣銀行設定4,14
    0 萬元之最高限額抵押權，為兩造不爭之事實，上訴人在本
    院92年度執字第13470 號強制執行程序進行中，於92年4 月
    21日具狀陳報：系爭房屋自75年起即由其承租，請於拍賣公
    告記載租賃關係，諭知拍定後不點交等語，（見本院92年度
    執字第13470 號卷(一)第188 頁），執行法院因而於拍賣公告
    註記：系爭房屋由上訴人承租，拍定後不點交。其後執行債
    權人台灣銀行於第一次拍賣流標後之92年9 月16日具狀聲請
    除去租賃關係，執行法院以租賃關係成立於抵押權設定登記
    前為由，曉諭台灣銀行撤回聲請，上訴人於93年10月26日調
    查時在場，仍未有相反之陳述（見同上執行卷第310 、328
    頁）。直至被上訴人主張本件係不定期租賃，請求依土地法
    第100 條之規定收回系爭房屋，上訴人始以經公證之定期租
    約相對抗，其一方面主張自75年開始之不定期租賃，他方面
    主張為期10年經過公證之定期租賃，游走於兩者之間，既免
    於被除去租賃關係，又規避土地法第100 條規定之適用，益
    難認其與江西河於92年1 月23日所訂經公證之定期租約係屬
    真實。3.依上所述，上訴人主張該經公證之定期租約乃通謀
    虛偽意思表示所為一節，應屬可採，從而該定期租約即屬無
    效，本件上訴人與江西河或繼受系爭房屋之被上訴人間，僅
    有自75年間開始之不定期租賃關係，別無上訴人所稱之定期
    租賃關係存在。
  (二)按出租人收回自住或重新建築時，得收回房屋，土地法第10
    0 條第1 款定有明文，惟此僅於不定期租賃適用之（院解字
    第3489號(一)參照）。又土地法第100 條第1 款之收回重新建
    築，不以房屋瀕於倒塌為限，其因建造年久，使用逾齡，有
    礙都市發展，或與土地利用價值顯不相當者，亦屬之，且係
    以充分利用土地為目的，故祇須租賃物在客觀上有重建之必
    要，出租人即得依該款規定終止租約，至出租人收回房屋係
    由自己重新建築，抑或與他人合建，甚至供由他人重建，均
    非所問（最高法院64年台上字第1387號、70年台上字第1401
    號判例參照）。查系爭房屋於52年7 月1 日建築完成，為老
    舊之平房，本院92年度執字第13470 號民事執行事件進行中
    經價鑑僅值288,264 元，其坐落之基地則位於商業區，經鑑
    價高達1,608 萬元，最後各以25萬6,000 元及1,106 萬6,00
    0 元拍定，此經調取本院92年度執字第13470 號卷核閱無誤
    ，兩造間就系爭房屋既係存在不定期之租賃關係，且系爭房
    屋與其坐落基地之利用價值復顯不相當，則上訴人自得依土
    地法第100 條第1 款之規定，終止兩造間之租約，請求收回
    系爭房屋重新建築。又被上訴人於原審起訴時即已主張依土
    地法第100 條第1 款之規定請求收回系爭房屋重新改建以供
    自住（見原審卷第2 頁），並於言詞辯論時表明請求權依據
    為土地法第100 條第1 款及租賃物返還請求權，嗣後雖又表
    示「（不定期租賃及收回自住）不主張了」，但並未表示予
    以撤回（見原審卷第74、90頁），其訴訟繫屬自仍存在，不
    生訴之追加之問題（最高法院82年度台上字笫548 號判決意
    旨參照）。其次，被上訴人於第二審準備程序以收回重新建
    築為由對上訴人為終止租約之意思表示，核屬民事訴訟法第
    44 7條第1 項第3 款所定對於在第一審已提出之攻擊或防禦
    方法為補充，自不受限制，上訴人辯稱被上訴人不得於第二
    審對其為終止租約之意思表示云云，要無足取。據上所述，
    被上訴人依土地法第100 條第1 款之規定，以收回重新建築
    為由終止兩造間之不定期租契約，並請求收回系爭房屋，於
    法洵屬有據。從而，被上訴人以上訴人違法轉租為由終止租
    約，而依民法第455 條之規定請求返還系爭房屋部分，即無
    再加論究之必要。
五、綜上所述，本件被上訴人依土地法第100 條第1 款之規定，
    請求上訴人遷出並交還系爭房屋，為有理由，應予准許。原
    審為被上訴人勝訴之判決，並依職權宣假執行，其理由雖有
    不當，惟其結論正當，仍應予以維持。上訴意旨指摘原判決
    不當，求予廢棄改判，非有理由，應予駁回。
六、據上論結，本件上訴為無理由，依民事訴訟法第436 條之1
    第3項 、第449 條第2 項、第78條，判決如主文。
中    華    民    國    95    年    5     月    3     日
                  民事第二庭    審判長法  官  阮世賢
                                      法  官  吳思怡
                                      法  官  春生
以上正本係照原本作成。
不得上訴。
                                      書記官  顏子仁
中    華    民    國    95    年    5     月    3     日


司法院資訊處製作；財團法人民間司法改革基金會備份。
